【裁判字號】    97,選上更(二),10
【裁判日期】    980108
【裁判案由】    違反公職人員選舉罷免法
【裁判全文】
臺灣高等法院花蓮分院刑事判決    97年度選上更(二)字第10號
上  訴  人
即  被  告  戊○○
選任辯護人  簡燦賢律師
            吳秋樵律師
上  訴  人
即  被  告  乙○○
選任辯護人  簡燦賢律師
            吳秋樵律師
上訴人因違反公職人員選舉罷免法案件，不服臺灣花蓮地方法院
中華民國96年4月23日96年度選訴字第1號第一審判決（起訴案號
：臺灣花蓮地方法院檢察署95年度選偵字第9號），提起上訴，
經最高法院第2次發回更審，本院判決如下：
    主  文
原判決撤銷。
戊○○對於有投票權之人，交付賄賂，而約其投票權為一定之行
使，處有期徒刑壹年陸月，褫奪公權貳年，減為有期徒刑玖月，
褫奪公權壹年。
乙○○幫助對於有投票權之人，交付賄賂，而約其投票權為一定
之行使，處有期徒刑拾月，褫奪公權壹年，減為有期徒刑伍月，
褫奪公權壹年。
    事  實
一、戊○○係花蓮縣秀林鄉第17屆佳民村村長，亦為民國95年6
    月13日第18屆佳民村長選舉之候選人，為圖順利當選，竟基
    於對有投票權人交付賄賂之犯意，於95年4月間某日下午，
    在花蓮縣秀林鄉佳民村佳民48之2號之村長辦公室內，在丁○○○面前，將新臺幣（下同）1000元賄款放在桌上，欲交
    付予具有投票權之選民丁○○○（經檢察官為緩起訴處分）
    ，請丁○○○於第18屆佳民村長選舉時為投票權一定之行使
    ，丁○○○問戊○○這是什麼錢，戊○○即對丁○○○說：
    「你拿去，你知道就好。」乙○○於上開時地亦在現場，明
    知戊○○交付1000元款項予丁○○○之用意，係作為丁○○○投票支持戊○○當選佳民村長之代價，猶基於幫助交付賄
    賂之犯意，當場以原住民母語對丁○○○說：「拿啦！拿啦
    ！我也有拿。」促使丁○○○當場收受上開賄選款項，而同
    意於第18屆佳民村長選舉時為投票權一定之行使。
二、案經花蓮縣警察局新城分局報告臺灣花蓮地方法院檢察署檢
    察官偵查起訴。
    理  由
一、按被告以外之人於審判外之言詞或書面陳述，除法律有規定
    者外，不得作為證據，刑事訴訟法第159條第1項定有明文。
    惟被告以外之人於偵查中向檢察官所為之陳述，除顯有不可
    信之情況者外，得為證據，刑事訴訟法第159條之1第2項亦
    有明文。所謂不可信性情況，法院應審酌被告以外之人於陳
    述時之外在環境及情況，例如：陳述時之心理狀況、有無受
    到外力干擾等，以為判斷是否有形式上顯然不可採信之依據
    。查證人丁○○○於檢察官偵查時，係以證人之身份陳述，
    其後並經告以具結義務及偽證處罰，命證人朗讀結文後具結
    ，係於負擔偽證罪之處罰心理下證述，並以具結擔保其供述
    之真實性，又無受其他不當外力干擾之情形，是證人丁○○○於偵查中在檢察官面前具結所為之證述，查無顯然不可信
    之情況，依上開刑事訴訟法第159條之1第2項規定，得為證
    據。
二、認定本案犯罪事實之證據及理由
    訊據被告戊○○、乙○○均矢口否認上開犯行，被告戊○○
    辯稱：伊雖曾於95年4月20日左右交付約1000元予丁○○○
    ，但此係丁○○○墳墓鋤草的工資扣除借款2000元及便當、
    油錢後之餘款，不是要求其投票支持伊當選村長之賄款云云
    。被告乙○○則辯稱：丁○○○有於95年4月20日左右下午3
    時許，到村長辦公室問鋤草的工資是否下來，因村長不在，
    伊要丁○○○自己找村長問，下午3時半伊就開娃娃車去載
    小朋友放學，此後的事伊不在場，亦不知情，並未說「拿啦
    ！拿啦！我也有拿。」等語。經查：
（一）被告戊○○係花蓮縣秀林鄉第17屆佳民村村長，亦為民國
      95年6月13日第18屆佳民村長選舉之候選人；丁○○○係
      花蓮縣秀林鄉鄉民，於花蓮縣秀林鄉第18屆佳民村村長選
      舉時具有投票權等情，業據被告戊○○供陳無訛，且有花
      蓮縣選舉委員會96年3月28日、花蓮縣秀林鄉戶政事務所
      96年3月29日函各1份附卷可按（原審卷第30、32頁）。
（二）證人丁○○○於偵查中已明確具結證稱：「（檢察官問：
      曾經收受村長戊○○給你的1千元？）有。大概是在4 月
      底5月初的下午，在佳民村的辦公室。」、「（檢察官問
      ：他給你1千元有無說要幹嘛？）他有說你知道就好，並
      且要我多幫忙他。」、「（檢察官問：當時還有誰在現場
      ？）乙○○，他當時也在辦公室裡面。」、「（檢察官問
      ：乙○○當時有無說什麼？）村長戊○○把1千元放在桌
      上，我有問戊○○那是什麼錢，乙○○就在一旁說：『你
      知道就好，我也有拿，拿啦! 拿啦! 』」等語（偵卷第
      10-11頁）。於原審審理時更進一步結證：「（辯護人問
      ：你去做何事？）戊○○叫我去的，他先到我家，我不在
      ，他交代我太太說他要找我去。」、「（你去該處後，戊○○有無給你1千元？）有」、「（辯護人問：可否陳述
      戊○○給你錢的經過？）當時是下午，當日早上及中午我
      都有去，可是戊○○不在，第3次我再去，去的時候是下
      午，當時戊○○在，他就叫我等一下，我在該處等，他交
      待事情後，就叫我坐下，戊○○把1千元放在桌上，我問
      他這是什麼錢，他就說，你拿去，你知道就好。」、「（
      辯護人問：乙○○有無講什麼？）他用原住民母語說『拿
      去！拿去！我也有拿。』」、「（辯護人：他說『你知道
      就好』，你知否這是何意？）應該聽得懂，我當時感覺就
      是要幫忙他的意思，因為他要選村長。」、「（檢察官問
      ：你在警局作筆錄時，有陳述這1千元放在桌上，你本來
      不敢拿，是因為乙○○說他有拿之後你才敢拿，為何你當
      時不敢拿？）我不敢拿的原因是因為我不知道這個錢是要
      做何用。」、「（審判長問：你剛剛有證述乙○○當時也
      在場，他有跟你講說他有拿，可否陳述他當初跟你講說他
      也有拿的意思為何？）他講我們太魯閣族的母語，表示說
      『拿啦！拿啦！我也有拿』，他拿多少錢我是不知道，我
      當下聽到話的意思是他也有從戊○○處拿到錢的意思。」
      、「（辯護人問：本件為何是你到警局的？是否為你所檢
      舉？）當時是警察來找我的，並不是我檢舉的。」等語（
      原審卷第45-46、49、52頁）。於本院更二審復證稱：「
      （審判長問：你到底有沒有拿到1千元？）有，是在戊○○的辦公室，他放在桌上叫我過去拿的。」、「（審判長
      問：當時在戊○○的辦公室，他（乙○○）是不是確實有
      在場，還說『我也有拿，拿啦！拿啦！』」這些話？」有
      ，他確實在辦公室有講這些話，當時是講原住民的話。」
      等語。而被告戊○○就其於上開時地交付1千元予丁○○○之事實，並不諱言，核與證人丁○○○之上開證詞相符
      ，足認證人丁○○○所為被告戊○○交付伊1千元之陳述
      ，確實可信。
（三）被告戊○○雖辯稱該1000元是丁○○○之墳墓鋤草工資扣
      除借款2000元、油錢後之餘額；被告乙○○亦辯稱其當日
      不在場云云。惟查：
  １、證人丁○○○於原審證稱：伊有在95年間為村長鋤草，時
      間約是在95年4月左右，清明節以前。工資支票是發給村
      長，村長有發給伊支票，約2000或3000元，金額伊不記得
      了，領得支票後，伊自己本人是去農會領取的。伊錢領出
      來後還戊○○2000元，剩下的錢就花掉了等語（原審卷第
      44 、52頁）；於本院上訴審亦證稱：砍草的錢是村長幫
      伊領支票回來，支票就交給伊，伊去鄉公所旁邊的農會，
      由村長帶伊去領，伊的錢就直接拿回去了，伊太太有跟村
      長借2000元，伊領錢的時候，當場就還錢了，此外沒有需
      要扣什麼錢，伊能確定村長在辦公室給伊的1000元與砍草
      沒有關係等語（本院上訴卷第51-52頁）。於本院更二審
      復進一步證稱：伊去墳墓砍草的工資是2400元，當時是戊○○陪伊等去鄉公所領一張支票面額2400元，又陪伊等去
      農會領現金，因為支票要本人去領，不能代領，櫃檯直接
      交給伊2400元，回家的路上，伊在戊○○的車上還伊太太
      欠他的2000元，伊自己只剩下400元等語。前後一致供稱
      伊去墳墓砍草的工資是2400元，伊去農會領取時，櫃檯直
      接交給伊2400元，伊即於回家的路上，在戊○○的車上還
      伊太太欠他的2000元，自己只剩下400元，戊○○在其辦
      公室給伊的1000元與砍草沒有關係。
  ２、又本院更一審向花蓮縣秀林鄉公所函索該所於95年3、4月
      間聘請工人擔任公墓鋤草工作之相關資料結果，得知該所
      曾於95年3月間僱請戊○○、何金鳳、鐘慧美及丁○○○
      等工人，從事佳民村公墓砍草工作擔任公墓鋤草工作，丁○○○工作時間為95年3月20、21日2天，每日工資為12
      00元，所領得之工資為2400 元等情，有花蓮縣秀林鄉公
      所於97年1月9日函送之相關資料在卷可稽（本院更一卷第
      34 -55頁）。準此以觀，丁○○○之工資為2400元，償還
      其太太向被告戊○○之借款2000元後，僅餘400元，並非
      1000元。足見證人丁○○○所供伊去墳墓砍草的工資是
      2400元，伊去農會領取時，櫃檯直接交給伊2400元，伊即
      於回家的路上，在戊○○的車上還伊太太欠他的2000元，
      自己只剩下400元，戊○○在其辦公室給伊的1000元與砍
      草沒有關係一節，與事實相符，可以採信。
  ３、再者，證人丁○○○於原審審理時明確證稱：「（審判長
      問：你與戊○○是何關係？）只是村民關係，當時我也是
      佳民村的鄰長。」、「（審判長問：你們平常互動如何？
      ）沒有很多。」、「（審判長問：你們彼此之間有無仇恨
      ？）沒有。」、「（審判長問：你跟乙○○是何關係？）
      沒有關係，我跟他很熟。」、「（審判長問：你平常跟乙○○的關係如何？）普通很好，並沒有仇隙或恩怨，我們
      是好朋友。」等語；而被告戊○○、乙○○亦從未否認此
      情，被告戊○○甚且給予丁○○○賺取砍草工資之機會，
      堪信證人丁○○○並無刻意誣陷被告2人之動機，其所為
      證詞應具有相當高之正確性及可信性。
  ４、又證人丁○○○於原審審理時雖一度證稱：「（辯護人問
      ：你是否認為戊○○給你1千元是要你去投他一票的感覺？
      ）沒有。」、「（辯護人問：你收1千元的目的是認為他
      要請你幫忙選舉的事，還是他要請你投票給他的意思？）
      我當時感覺是要幫忙他的意思，沒有拿錢就要投他一票的
      意思」云云。惟證人丁○○○既已明確證稱：「（辯護人
      ：他事後有無請你幫他貼海報或發傳單？）沒有。」、「
      （受命法官問：戊○○拿給你1千元究竟是要做何用？）
      幫忙他選村長。」、「（受命法官問：如何幫？）我不太
      會講。」、「（受命法官問：你剛剛說他沒有叫你幫忙貼
      海報及發宣傳單，那你要如何幫他？）是的，我不太會講
      ，就是幫忙他、支持他。」等語，顯見不管事前或事後，
      證人丁○○○均未有任何幫助被告戊○○從事選舉活動之
      行為，而被告戊○○亦從未告知證人丁○○○要從事哪些
      競選活動，實難認證人丁○○○收受該1千元款項之用意
      ，係為被告戊○○從事競選活動之經費，是證人丁○○○
      此部分證詞，應係一時避重就輕之詞，不足為採。
  ５、另被告戊○○於警詢時原供稱：伊曾經到丁○○○家，因
      為丁○○○不在，所以才向他老婆告知轉達要丁○○○去
      除草云云；其後於偵查中卻改稱：伊是跟丁○○○的老婆
      說工錢下來了，要他來領工錢云云。其對於案發當天早上
      向丁○○○老婆表明去意之原因，先後說法不一，已難以
      輕信。且就其於95年4月間究有無交付1千元予證人丁○○○一情，先於警詢時完全加以否認；於偵查中則供稱：伊
      有請丁○○○到辦公室來領砍草錢云云，惟就實際交付多
      少工資一事，卻又語焉不詳（偵卷第25頁）；嗣於原審審
      理時又改稱：4月20幾號，伊有通知丁○○○的老婆找他
      來，伊有在辦公室結清他欠伊未婚妻借款的部分，最後是
      給他1千多元還是1千2百元，是在領工錢的第2天云云（原
      審卷第51頁）；於本院上訴審卻又供稱：伊曾於95年4月
      20 日左右交付3千元予丁○○○，但係墳墓鋤草的工資，
      此外並未交付1千元給丁○○○云云（本院上訴卷第55頁
      ）；於本院更一審又改稱：伊從應該給付丁○○○的工資
      中扣除借款2千元及一些油錢、便當、檳榔、維士比的錢
      ，大概只剩下1千元左右給他云云（本院更一卷第28頁）
      ；於本院更二審復供稱：伊當時與丁○○○私底下約定一
      天工資1800元，所以伊另外再補貼他1200元，等於要給他
      3600元，扣除他太太跟伊借的2000元，再扣除便當、保力
      達Ｐ、機器油大約400元左右，事實上伊應該給他1200 元
      云云。前後說詞，反覆不一。茍被告給付丁○○○之1千
      元確係扣除後之工資，何以先則否認給付；繼則供稱1千
      多元還是1千2百元；又稱3千元；又稱1千元左右；又稱
      1200元？又何以提供丁○○○賺取工資之機會又得每日補
      貼600元？顯與常情有悖，殊不足取。
  ６、被告乙○○於警局經警員詢及「丁○○○在警詢中提到戊○○於95年4月底至5月間下午14-15時許，叫丁○○○到
      戊○○的村辦公室，當時戊○○有拿1000元賄款給丁○○○，叫他支持戊○○，當時丁○○○說你在場，有無此事
      ？」時，已明白答稱「我有在現場，但沒有看到戊○○拿
      賄款給丁○○○」等語（偵卷第14頁）。其於偵查中亦供
      稱有看到丁○○○到村長辦公室等語（偵卷第16頁反面）
      。可見戊○○拿1000元給丁○○○時，被告乙○○確實在
      場。是被告乙○○所辯伊當日不在場，亦未說「拿啦！拿
      啦！我也有拿。」等語，不足採信。
  ７、證人何金鳳、鐘慧美雖於本院上訴審證稱伊等2人工資是
      由被告戊○○偕同伊等到新秀農會提示支票後，錢由村長
      戊○○帶走，扣除一些機器油錢後隔了2天或20幾天才由
      村長送給伊等2人等語。惟此係其等2人領取工資之過程，
      ，與丁○○○無關。至於被告交付丁○○○1千元時，其
      等2人均不在場，自均未能為被告有利之證明。
  ８、另被告戊○○、乙○○雖又提出95年5月29日及96年3月18
      日有關證人丁○○○與調解委員丙○○○、乙○○之對話
      錄音及其譯文，欲證明證人丁○○○於審判外已自承其並
      未拿到被告戊○○買票錢，且曾被逼供等情。惟證人丁○○○所為之上開陳述，係屬於被告以外之人於審判外之言
      詞陳述，且檢察官於本院準備程序中亦主張證人丁○○○
      之上開陳述，為被告以外之人於審判外之陳述，並無證據
      能力，則依上開刑事訴訟法第159條第1項有關傳聞證據排
      除法則之規定，證人丁○○○是項陳述，並無證據能力。
  ９、被告雖又舉證人丙○○○及己○○，欲證明95年5月29日
      及96年3月18日證人丁○○○與調解委員丙○○○、乙○○之對話情形。而證人丙○○○於本院更二審已證稱95年
      5 月29日之談話中，丁○○○有說他沒有看到，也沒有聽
      到，也沒有拿到戊○○賄選的錢；己○○亦證稱丁○○○
      說他沒有拿到戊○○的錢等語。惟證人丁○○○於原審及
      本院更二審供稱伊在警察局並沒有被逼供，後面也沒有人
      在操控；伊並沒有說伊沒有拿戊○○的錢，丙○○○、己○○要伊幫忙的意味很濃，伊雖有跟乙○○說：「我也有
      拿，拿啦！拿啦！這句話不知道是誰講的。」但乙○○那
      時候是來要求伊幫他等語。足見丁○○○與丙○○○、己○○、乙○○之對話，係應其等要求幫忙之情況下所為之
      陳述，自不足動搖證人丁○○○於偵審中所為上開證詞之
      可信性。是前開對話錄音及譯文暨證人丙○○○、己○○
      之證詞，亦不足為被告2人有利之認定。
（四）綜上所述，本件事證明確，被告2人交付及幫助交付賄選
      款項之犯行，均堪認定。
三、論罪科刑：
（一）被告行為後公職人員選舉罷免法已於96年11月7日修正施
      行，有關對於有投票權之人交付賄賂及褫奪公權之規定，
      雖從第90條之1第1項、第98條第3項，移至第99條第1項、
      第113條第3項，惟內容則未修正，並無新舊法比較問題，
      爰逕適用裁判時法即修正後之公職人員選舉罷免法之規定
      （最高法院95年度第21次刑事庭會議參照）。又被告乙○○於行為後，刑法第30條有關幫助犯之規定，業於94 年1
      月7日經立法院修正通過，並於自95年7月1日施行，而修
      正前後關於幫助犯得按正犯之刑減輕之規定，並未有所變
      更，而僅將「從犯」之法條文字修改為「幫助犯」，法律
      實質規範之狀態，並未有所變更，自應直接適用修正後之
      刑法第30條規定。
（二）核被告戊○○所為，係犯修正後公職人員選舉罷免法第99
      條第1項對於有選舉權之人交付賄賂罪；被告乙○○所為
      ，則係犯同法第99條第1項、刑法第30條之幫助交付賄賂
      罪。被告乙○○幫助交付賄賂罪之犯行，為幫助犯，應依
      刑法第30條第2項規定，按正犯之刑減輕其刑。另按犯罪
      之情狀顯可憫恕，認科以最低度刑仍嫌過重者，得酌量減
      輕其刑，刑法第59條定有明文。查被告戊○○、乙○○所
      交付及幫助交付賄選之款項，僅區區1千元，所交付賄賂
      之對象，查有實證者亦止於丁○○○1人，事發後被告戊○○亦未當選佳民村村長，已遭選舉挫敗之教訓（有秀林
      鄉公所網頁資料1份附卷可按），足認被告2人所為對於該
      次村長投票結果之不良影響，尚屬輕微，對於民主選舉制
      度之危害，應非重大，其2人雖未坦承犯行，惟依一般國
      民之法律情感及生活經驗，其犯罪情狀顯有法重情輕，足
      堪憫恕之特殊情況，如科以最低刑度之有期徒刑3年，猶
      嫌過重，爰依刑法第59條之規定，對被告2人均酌量減輕
      其刑，且就被告乙○○部分，遞減輕其刑。爰審酌被告2
      人以交付現金賄賂之方式，企圖使被告戊○○本身順利當
      選村長，已然破壞民主選舉之公平性，並擾亂正當選舉秩
      序及文化，敗壞選舉風氣，妨害民主政治之常態發展，復
      參酌其犯罪動機、目的、手段及次數，以及事發後均矢口
      否認犯行，不惟毫無悔意，犯後態度亦不佳等一切情狀，
      各量處如主文所示之刑，併依修正後公職人員選舉罷免法
      第113條第3項之規定，各宣告褫奪公權2年及1年，以儆效
      尤。又被告2人之犯罪時間均在96年4月24日以前，合於中
      華民國96年罪犯減刑條例第2條第1項第3款、第14條之減
      刑要件，均減刑如主文所示。扣案之現金1千元，雖係事
      發後由丁○○○交予警方作為賄選佐證，仍為其收受賄賂
      所得，應於其所犯之收受賄賂罪中宣告沒收，不予本案沒
      收。其餘扣案物品（臺灣花蓮地方法院檢察署95年保管字
      477號扣押物品清單所示），依卷內事證無從證明係被告2
      人所有供本件犯罪所用之物，亦不另宣告沒收，附此敘明
      。
（三）被告上訴否認犯罪固無理由，惟原審未及依減刑條例減刑
      ，尚有未洽，自應撤銷改判。
據上論結，應依刑事訴訟法第369條第1項前段、第364條、第299
條第1項前段，修正後公職人員選舉罷免法第99條第1項、第113
條第3項，刑法第11條前段、第30條第2項、第59條、第37條第2
項，中華民國96年罪犯減刑條例第2條第1項第3款、第7條、第14
條，判決如主文。
本案經檢察官甲○○到庭執行職務。
中    華    民    國    98    年    1     月     8    日
               民事庭審判長法  官   林 慶 煙
                           法  官   賴 淳 良
                           法  官   林 碧 玲
以上正本證明與原本無異。
如不服本判決，應於判決送達後10日內，向本院提出上訴狀。其
未敘述理由者，並應於提出上訴狀後10日內本院補提理由狀（均
須按他造當事人之人數附繕本）「切勿逕送上級法院」。
                           書記官   林 明 智
中    華    民    國    98    年    1     月    8     日
附錄 本判決論罪科刑法條
公職人員選舉罷免法第99條
對於有投票權之人，行求期約或交付賄賂或其他不正利益，而約
其不行使投票權或為一定之行使者，處3年以上10年以下有期徒
刑，得併科新臺幣1百萬元以上1千萬元以下罰金。
預備犯前項之罪者，處 1 年以下有期徒刑。
預備或用以行求期約或交付之賄賂，不問屬於犯人與否，沒收之
。
犯第 1 項或第 2 項之罪，於犯罪後六個月內自首者，減輕或免
除其刑；因而查獲候選人為正犯或共犯者，免除其刑。
犯第 1 項或第 2 項之罪，在偵查中自白者，減輕其刑；因而查
獲候選人為正犯或共犯者，減輕或免除其刑。


司法院資訊處製作；財團法人民間司法改革基金會備份。
